【裁判字號】    98,消債更,123
【裁判日期】    990427
【裁判案由】    更生事件
【裁判全文】
臺灣新竹地方法院民事裁定           98年度消債更字第123號
    聲  請  人  甲○○
上列當事人因消費者債務清理事件，聲請更生，本院裁定如下：
    主  文
聲請駁回。
聲請費用由聲請人負擔。
    理  由
一、按債務人不能清償債務或有不能清償之虞者，得依本條例所
    定更生或清算程序，清理其債務，消費者債務清理條例第 3
    條定有明文；而消費者債務清理條例之立法目的，乃認陷於
    經濟上困境之消費者若任其於惡性循環之債務窘境中自生自
    滅，其將衍生嚴重之社會問題，致難以維持安定之社會經濟
    秩序，故有予之分別情形依更生或清算之程序清理其債務之
    必要，藉以妥適調整其與各相關債權人等間之權利義務關係
    ，以謀求消費者經濟生活之更生機會，惟私法上之債之關係
    ，係以當事人間之信賴關係為基礎，故當事人於以法律行為
    追求自己之利益之際，亦應顧及對方之利益，並考量債權債
    務在社會上之作用，本於誠實及信用之原則，行使其債權及
    履行其債務，故債務人欲以消費者債務清理條例為其所負義
    務之調整者，自應本於誠信原則之本旨，僅在其不能清償債
    務或有不能清償之虞而使其陷於經濟上之困境時始得准許之
    ，以避免其藉此善意之立法而惡意圖謀減免債務，致使社會
    陷於道德之危險。
二、次按債務人對於金融機構因消費借貸、自用住宅借款、信用
    卡或現金卡契約而負債務，在聲請更生或清算前，應提出債
    權人清冊，以書面向最大債權金融機構請求協商債務清償方
    案並表明共同協商之意旨，消費者債務清理條例第151 條第
    1 項定有明文。而消費者債務清理條例所定之前置協商程序
    ，其立法目的係因債務人對於金融機構因消費借貸、自用住
    宅借款、信用卡或現金卡契約而負債務，其法律關係較單純
    明確，金融機構並已訂有債務協商機制，使債務人與多數債
    權人間能利用法院程序外解決之協商機制而自主解決其債務
    ，如能協商成立，債務人或不須依本條例聲請更生或清算，
    可疏減法院負擔，有效分配司法資源，遂採行協商前置主義
    。債務人須盡己之力與最大債權金融機構謀求自主性的協議
    清償債務方案，若債務人於衡酌己身清償資力，提出符合正
    當性及合理性之清償計畫，卻不被最大債權金融機構所接受
    時，債務人自得求助於法院，選擇向法院聲請更生或清算。
    反之，若債務人僅徒具形式提出協商聲請，而不以積極態度
    謀求解決清償債務方案；或事後又撤回協商之聲請；或債務
    人所提出之債務清償方案與其清償資力不具相當性與合理性
    時，亦即在衡量債務人之負債原因、經濟收入情況、通常生
    活必要性之支出等客觀情狀後，債務人提出之清償計畫，並
    不符合比例原則之要求時，自不能認債務人已充分踐行法律
    所要求之協商程序；否則，若不問債務人之清償資力如何，
    概命最大債權金融機構必須接受清償條件，即難謂否符合法
    律所定前置協商之精神。另聲請更生或清算不合程式或不備
    其他要件者，法院應以裁定駁回之；又債務人經法院通知，
    無正當理由而不到場，或到場而不為真實之陳述，或拒絕提
    出關係文件或為財產變動報告，應駁回更生之聲請，消費者
    債務清理條例第8 條前段、第46條第3 款定有明文。
三、本件聲請意旨略以：聲請人曾向多家金融機構申請信用卡、
    現金卡，因工作業務上交際應酬之消費、投資失利及股票虧
    損，致累積債務達新臺幣（下同）1,186,214 元。其本有按
    期繳款，惟於民國（下同）98年7 月、8 月間，因失業而無
    法還款，嗣於98年10月2 日向最大債權銀行中國信託商業銀
    行股份有限公司（下稱中國信託銀行）提出前置協商申請，
    因當時收入不穩定，尚需支付日常開銷，生活負擔甚重，無
    法負擔中國信託銀行提出8%的利息方案，以致協商不成立。
    至於簽立自願離職書係因公司營運不佳，並表示聲請人未達
    業績要求，而依當時情形，亦無從達成，只好離職。現已尋
    得工作，從而聲請更生等語。
四、經查：
    (一)聲請人曾向最大債權銀行中國信託銀行申請前置協商，惟
      於前置協商程序中，因無法接受中國信託銀行所提月付11
      ,500元（分176 期、利率8%）之協商方案，而主動要求撤
      件等情，業據聲請人自承在卷（見本院99年1 月6 日訊問
      筆錄），復經債權人中國信託銀行陳明，有該行98年12月
      30日陳報狀所附前置協商文件附卷可稽。是聲請人雖向最
      大債權銀行聲請協商，惟就最大債權銀行提出之還款方案
      ，僅以收入不穩、需支付日常開銷、生活負擔甚重等空泛
      事由（見聲請人所提存證信函）而未接受8%利息之提案，
      並未以積極態度繼續尋求兩蒙其利之解決方案，即主動要
      求撤件而終止與最大債權銀行之協商，難認有參與前置協
      商之誠意。
    (二)另，聲請人所提債權人清冊中並未記載積欠玉山商業銀行
      股份有限公司（下稱玉山銀行）債務，惟依財團法人金融
      聯合徵信中心之資料所示，聲請人之金融機構債權人尚包
      含玉山銀行，有前述資料附卷可憑。本院於99年1 月6 日
      調查時，就聲請人是否積欠玉山銀行債務及金額之多寡要
      求聲請人補正。另就聲請人所述投資失利及股票虧損部分
      ，亦請聲請人補提相關事證（見本院99年1 月6 日訊問筆
      錄）。惟聲請人至今未為補正。經本院通知聲請人於98年
      4 月7 日到庭，然經合法通知後亦無正當理由而未到場，
      有送達證書在卷可查，揆諸上開說明，即應駁回本件更生
      之聲請。
    (三)又，聲請人以有不能清償債務之情事而聲請更生，然依台
      北富邦商業銀行股份有限公司（下稱台北富邦銀行）、花
      旗（台灣）商業銀行股份有限公司（下稱花旗銀行）及大
      眾商業銀行股份有限公司（下稱大眾銀行）陳報之聲請人
      歷年帳單與消費紀錄，多係以信用卡在百貨公司、服飾店
      、餐廳、美容保養、網路購物、行動電話及旅遊等消費，
      並以信用卡預借現金，可見聲請人明知債務金額日趨龐大
      ，仍不知節制消費。聲請人雖稱其中部分支出乃因業務工
      作需要交際應酬之消費，惟聲請人亦表示持發票向公司報
      銷，次月即能領回（見本院99年1 月6 日訊問筆錄），則
      就工作所需先行支付之業務費用即無不能清償之情事。又
      聲請人自稱98年7 、8 月失業，而其96年之總收入為566,
      267 元，平均月收入為47,189元；97年之總收入為431,98
      5 元，平均月收入為35,999元，而其於98年7 月8 日退保
      時，月投保薪資為36,300元，有財產所得調件明細表、被
      保險人投保資料查詢等件附卷可查，顯見聲請人於失業前
      薪資收入穩定，而聲請人積欠之各金融機構欠款絕大多數
      均在其失業前所為，是聲請人就所欠款項依其收入自有可
      為清償之力能力卻不為清償，任令債務不斷累積，是其就
      債務之履行，顯有違誠信原則，自難認符合消費者債務清
      理條例所稱之不能清償或有不能償之虞之情形。況聲請人
      陳報於失業後從事家教、伴讀之工作，時薪300 元至500
      元不等，且於99年1 月間找到工作。再參以聲請人既積欠
      118 萬餘元，即應降低生活所需至可維持基本開銷即足，
      聲請人主張每月生活必需花費為29,646元，已達浪費之程
      度。是就聲請人之生活費用應依內政部98年2 月19日所提
      台灣省98年度最低生活費每人每月最低支出金額為9,829
      元為據，則依最大債權銀行中國信託銀行所提還款方案，
      聲請人應無不能清償債務或不能清償之虞。
五、綜上所述，本件聲請人雖主張其已踐行前置協商程序，惟提
    出申請前置協商後，並未積極與最大債權銀行洽談協商事宜
    ，且嗣後主動要求撤件，致使協商無從開始而徒具形式，足
    認聲請人無參與協商之誠意，形同未確實踐行前置協商程序
    ，難認聲請人已依消費者債務清理條例第151 條第1 項之規
    定先行債務協商，而上開程序之欠缺無從補正，且聲請人未
    提供關係資料，又無正當理由未到庭，復考量前置協商之債
    權人所提議之協商條件，應屬聲請人清償能力範圍之內。揆
    諸首揭說明，本件更生之聲請，於法未合，自應裁定駁回之
    。
六、依消費者債務清理條例第8 條、第46條第3 款、第15條、民
    事訴訟法第78條，裁定如主文。
中    華    民    國    99    年    4     月    27    日
                      民事第二庭    法  官  盧玉潤
上為正本係照原本作成。
如對本裁定抗告應於送達後10日內向本院提出抗告狀。（並繳納
抗告費壹仟元）
                                    書記官  謝國聖
中    華    民    國    99    年    4     月    27    日

司法院資訊處製作；財團法人民間司法改革基金會備份。
